---
title: "OBRADA PODATAKA"
# subtitle: "<html><div style='float:left'></div><hr color='#EB811B' size=1px width=796px></html>"
subtitle: "Predavanje 3: Suvremeni izvori podataka u društvenim istraživanjima"
author: "Luka Sikic, PhD"
date: "Fakultet hrvatskih studija | [OP](https://lusiki.github.io/WebObradaPodataka/index.html)" #"`r format(Sys.time(), '%d %B %Y')`"
output:
  xaringan::moon_reader:
    css: [default, metropolis, metropolis-fonts] 
    lib_dir: libs
    nature:
      highlightStyle: github
      highlightLines: true
      countIncrementalSlides: false
---



```{R, setup, include = F}
options(htmltools.dir.version = FALSE)
library(knitr)
opts_chunk$set(
  fig.align="center",  
  fig.height=4, #fig.width=6,
  # out.width="748px", #out.length="520.75px",
  dpi=500, #fig.path='Figs/',
  cache=T#, echo=F, warning=F, message=F
  )
library(tidyverse)
library(hrbrthemes)
#library(fontawesome)


```

```{css, echo = F, eval = F}
@media print {
  .has-continuation {
    display: block !important;
  }
}
```

# UVODNO
<br>
<br>
<br>
- Nastupno predavanje za izbor u znanstveno-nastavno zvanje docenta
<br>
<br>
- Kolegij **Obrada podataka** (30 sati/2 ECTS)
<br>
<br>
- Obvezni kolegij I. godine dvopredmetnog diplomskog studija sociologije
<br>
<br>
- 15 upisanih studenata sa različitih smjerova i obrazovnom pozadinom
<br>
<br>
- Stranica kolegija dostupna na [poveznici](https://lusiki.github.io/WebObradaPodataka/index.html)
<br>
<br>
- *OpenSource* repozitorij na [GitHub](https://github.com/lusiki/WebObradaPodataka)-u 
<br>

---

# Literatura 

##### Obvezna

1. Blazquez-Soriano, A.and  Domenech, J., (2017). Big Data sources and methods for social and economic analyses. [članak na poveznici](https://github.com/lusiki/WebObradaPodataka/blob/main/Literatura/BDSources.pdf) 

2. Shu-Heng, C. (Ed.), (2018). Big Data in Computational Social Science and Humanities. [poglavlje knjige na poveznici](https://github.com/lusiki/WebObradaPodataka/blob/main/Literatura/Shu-Heng%20Chen%20-%20Big%20Data%20in%20Computational%20Social%20Science%20and%20Humanities-Springer.pdf)


##### Dodatna

3. Mcfarland, D, Lewis, K. and Goldberg, A., (2016). Sociology in the Era of Big Data: The Ascent of Forensic Social Science. [članak na poveznici](https://github.com/lusiki/WebObradaPodataka/blob/main/Literatura/Sociology%20in%20the%20Era%20of%20Big%20Data.pdf)

4. Maštruko, N., (2020). Kristalna kugla jedinica i nula. [diplomski rad na poveznici](https://github.com/lusiki/WebObradaPodataka/blob/main/Literatura/Msc_mastruko_Kristalna%20kugla.pdf)
 
5. Novi statistički kurikul, (2021). [blog post na poveznici](http://croecon.contentio.biz/post/2021-03-16-nova-statistika/)


---

# PREGLED PREDAVANJA

<br>
<br>
<br>

.pull-left[

#### **Klasični izvori podataka**

- Eksperiment 
- Ispitivanje 
- Intervju
- Senzori  
- Strukturirane baze podataka

]

.pull-right[

#### **Moderni izvori podataka (BigData)**

- Web 
- Društvene mreže 
- Aplikacije
- Senzori  
- Upravljanje modernim podatcima

]


.footnote[[*]Strojni dohvat (suvremenih) izvora podataka!]


---
class: inverse, middle
layout: false
# Klasični izvori podataka
<br>
<br>
<br>
1. Eksperiment
<br>
<br>
2. Ispitivanje
<br>
<br>
3. Intervju
<br>
<br>
4. Strukturirane baze podataka
<br>
<br>

---

layout: true
# Klasični izvori podataka

---
<br>
<br>
<br>


.pull-left[

### Eksperiment

* Visok stupanj kontrole
* Planirani dizajn
* Longitudinalni i studije slučaja
* Problem generalizacije rezultata
]

.pull-right[
### Ispitivanje

* Ciljana populacija
* Veći uzorak
* Analiza ponašanja,osjećaja,iskustava
* Problem reprezentativnosti uzorka 
* Potreban prilagođeni dizajn
]


---
<br>
<br>
<br>

.pull-left[

### Intervju

* Profilirani uzorak
* Manji uzorak
* Pogodno za dubinsku analizu
* Ovisan o istraživaču
* Poteškoće sa reproduciranjem rezultata
]


.pull-right[

### Strukturirane baze 

* Omogućuju kvanitativnu analizu
* Makro i mezzo razina analize
* Potrebno prilagoditi podatke 
* Institucionalni i uređeni podatci
* Strojno preuzimanje podataka
]

---

### Primjer korištenja strukturirane baze podataka ([gapminder](https://www.gapminder.org/))


```{r}
# učitaj paket
library(gapminder)
# pregledaj podatke
head(gapminder,8)
```

---


### Primjer korištenja strukturirane baze podataka ([gapminder](https://www.gapminder.org/))

```{r eval=FALSE}
# učitaj pakete
library(gganimate)
library(gifski)
library(ggplot2)
# Izradi animiranu vizualizaciju
anim <- ggplot(gapminder, aes(gdpPercap, lifeExp, size = pop, colour = country)) +
  geom_point(alpha = 0.7, show.legend = FALSE) +
  scale_colour_manual(values = country_colors) +
  scale_size(range = c(2, 12)) +
  scale_x_log10() +
  facet_wrap(~continent) +
  # neki detalji iz paketa gganimate
  labs(title = 'Godina: {frame_time}', x = 'GDP per capita', y = 'Očekivana životna dob') +
  transition_time(year) +
  ease_aes('linear')
```

---

### Primjer korištenja strukturirane baze podataka ([gapminder](https://www.gapminder.org/))

```{r ggamin2, echo=FALSE, warning=FALSE}
library(gganimate)
library(gifski)
library(ggplot2)

ggplot(gapminder, aes(gdpPercap, lifeExp, size = pop, colour = country)) +
  geom_point(alpha = 0.7, show.legend = FALSE) +
  scale_colour_manual(values = country_colors) +
  scale_size(range = c(2, 12)) +
  scale_x_log10(labels = scales::dollar) +
  facet_wrap(~continent) + 
  # neki detalji iz paketa gganimate
  labs(title = 'Godina: {frame_time}', x = 'Log (GDP per capita)', y = 'Očekivana životna dob') +
  transition_time(year) +
  ease_aes('linear')
```

---
class: inverse, middle
layout: false
# Suvremeni izvori podataka (BigData)
<br>
<br>
<br>
1. Web
<br>
<br>
2. Društvene mreže
<br>
<br>
3. Aplikacije 
<br>
<br>
4. Senzorni uređaji

---

layout:true
# Suvremeni izvori podataka (BigData)

---
<br>
<br>
<br>

* **Karakteristike**:

1. Veliki
2. Brzi
3. Raznoliki
4. Vrijedni
5. Zakonski regulirani

* Internet, pametni uređaji, pametni senzori
* Nova podatkovna paradigma
* Napredna tehnološka infrastruktura

---
<br>
<br>


### NOVA ISTRAŽIVAČKA PARADIGMA 

* Analiza počinje od podataka (teorija je sekundarna)
* Potrebne tehničke vještine
* Složena i memorijski (RAM) zahtjevna analitika
* Noviteti u prezentaciji i komunikaciji rezultata
* Poslovne primjene prednjače
* Primjena u društvenim istraživanjima je u povojima (*computational social science*)
* Potrebno definirati novu istraživačku arhitekturu (ekosistem)

.footnote[[*] [Khunova revolucija!?](https://journals.sagepub.com/doi/10.1177/2053951714528481)]

---
class: inverse, middle
layout:false
# Web 
---
layout:true
# Web 
---
<br>
<br>
<br>
<br>
<br>
**Izvor podataka za:**
1. objašnjenje
<br>
<br>
2. modeliranje
<br>
<br>
3. 'nowcasting'
<br>
<br>
4. predviđanje

---
<br>
<br>
<br>
<br>
**Prikupljanje podataka:**
<br>
<br>
1. [Web-Scraping](https://www.datacamp.com/community/tutorials/r-web-scraping-rvest) 
<br>
<br>
2. API (*application programming interface*)

---

### Web scraping 

- Preuzimanje [podataka](https://www.dzs.hr/Hrv/censuses/census2011/results/htm/H01_06_01/H01_06_01.html) o stanovništvu u najvećim hrvatskim gradovima 

```{r warning=FALSE}
# paket
library(rvest) 
url <- "https://www.dzs.hr/Hrv/censuses/census2011/results/htm/H01_06_01/H01_06_01.html" # www
# preuzmi tablicu sa www
citySize <- url %>%
              xml2::read_html() %>% 
              html_nodes('table') %>%
              html_table()
# izvadi korisne djelove
cSize <- as_tibble(citySize[[2]],
                   .name_repair = ~ c("Grad","Stanovnici","opcina","stan2"))
# prilagodi podatke
cSize <- cSize %>%
  select(Grad,Stanovnici) %>%
  mutate(Stanovnici = as.numeric(Stanovnici)) %>%
  mutate(Grad = toupper(Grad)) %>%
  arrange(desc(Stanovnici))


```
---

### Web scraping 

```{r echo = TRUE}
# pregledaj podatke
head(cSize, 10)
```

---

### Web scraping 

```{r echo = TRUE}
# vizualizacija
gradovi <- ggplot(data = cSize[1:10,],
               aes(x = Grad, y = Stanovnici)) +
               geom_bar(stat = "identity") +
               xlab('Grad') + 
               ylab('Broj stanovnika') +
               theme_bw() +
               theme(legend.title = element_blank(), legend.position = "bottom",
                     legend.text = element_text (size = 9), axis.text.x=element_text(angle=45,hjust=1)) + 
               ggtitle("Hrvatski gradovi po veličini")
```

---

### Web scraping 

```{r echo = TRUE, fig.width=6, fig.height=3}
# grafički prikaz
gradovi
```


---

### API - Google trendovi

```{r echo=T}
# paketi
library (gtrendsR) 
library(ggplot2)
#kljucne rijeci
keywords <- c("zavjera", "cjepljenje", "prosvjedi")
#GEO
country <- c('HR')
#vremenski raspon
time <- paste("2018-01-01", Sys.Date())
#kanali
channel <- 'web'
# funkcija iz paketa
trends <- gtrends(keywords, gprop = channel,geo = country, time = time )
#samo 'interes kroz vrijeme'
time_trend <- trends$interest_over_time
```

---

### API - Google trendovi
 <br>
 
```{r echo = TRUE}
# paket
library(tidyverse)
# pregledaj podatke
tail(sample_n(time_trend,7),7)
```

---

### API - Google trendovi
 <br>
 
```{r echo=TRUE, fig.width=5, fig.height=3}
# paket
library(lubridate)
# napravi grafikon 
google_pretraga <- ggplot(data = time_trend,
               aes(x = date, y = hits, group = keyword, col = keyword)) +
               geom_line() +
               xlab('Vrijeme') + 
               ylab('Relativni interes') +
               theme_bw() +
               theme(legend.title = element_blank(),
                     legend.position = "bottom",
                     legend.text = element_text (size = 12)) + 
               ggtitle("Google volumen pretrage")
  
```

---

### API - Google trendovi

```{r  echo=TRUE, fig.width=4, fig.height=2}
# grafički prikaz
google_pretraga
```

---

### API - Google trendovi

```{r echo=TRUE, fig.width=5, fig.height=2}
# sve u jednom redu koda + "mjere"   :-) 
plot(gtrendsR::gtrends(keyword = c("zavjera", "cjepljenje", "prosvjedi","mjere"),
                       geo = "HR",
                       time = time))
```

---

### Primjeri istraživanja na osnovi google trendova:

1. [Analiza prodaje kuća](https://rpubs.com/tonytusharjr/newhomes)
<br>
<br>
2. [Potražnja za autombilima](https://aisel.aisnet.org/icis2017/DataScience/Presentations/1/)
<br>
<br>
3. [Turistička potražnja](https://www.researchgate.net/publication/336516335_Forecasting_international_tourism_demand_in_Croatia_using_Google_Trends)
<br>
<br>
4. [Nezaposlenost](https://www.sciencedirect.com/science/article/abs/pii/S1544612319301072)
<br>
<br>
5. [Kretanja na dioničkim tržištima](https://www.emerald.com/insight/content/doi/10.1108/JED-07-2019-0017/full/pdf?title=stock-market-activity-and-google-trends-the-case-of-a-developing-economy)
<br>
<br>
6. [Kupnje kino ulazinica](https://www.tandfonline.com/doi/abs/10.1080/13504851.2011.613744)
<br>
<br>
7. [Politički radikalizam u Kini](https://martinctc.github.io/blog/vignette-google-trends-with-gtrendsr/)
<br>
<br>
8. [Političkih stavova](https://journals.sagepub.com/doi/full/10.1177/2378023118760414)



---

### API - COVID19 podatci

```{r ,fig.width=6, fig.height=3, warning=FALSE}
# učitaj pakete
library(tidycovid19)
library(zoo)
# preuzmi podatke
df <- download_merged_data(cached = TRUE, silent = TRUE)
# uredi podatke i napravi grafikon
covid <- df %>%
  filter(iso3c == "HRV") %>%
  mutate(
    new_cases = confirmed - lag(confirmed),
    ave_new_cases = rollmean(new_cases, 7, na.pad=TRUE, align="right")) %>%
  filter(!is.na(new_cases), !is.na(ave_new_cases)) %>%
  ggplot(aes(x = date)) +
  geom_bar(aes(y = new_cases), stat = "identity", fill = "lightblue") +
  geom_line(aes(y = ave_new_cases), color ="red") +
  theme_minimal() +
  xlab("Novi slučajevi") + 
  ylab("Datum") +
  ggtitle("COVID19 incidencija u Hrvatskoj")
```


---

### API - COVID19 podatci


```{r, fig.width=6, fig.height=3}
# grafički prikaz
covid
```


---
class: inverse, middle
layout:false
# DRUŠTVENE MREŽE KAO IZVOR PODATAKA

---

layout:true
# DRUŠTVENE MREŽE 

---
<br>
**Popularne društvene mreže:**
<br>
<br>
1. [Facebook](https://www.kaggle.com/chrisbow/an-introduction-to-facebook-ad-analysis-using-r) [(Vidi takodjer!)](https://www.residualthoughts.com/2018/02/12/analyzing-facebook-messages-in-r/)
<br>
2. [LinkedIn](https://github.com/mpiccirilli/Rlinkedin)
<br>
3. [Youtube](https://rpubs.com/arafath/YouTubeVideos_Analysis)
<br>
4. [Instagram](https://github.com/JonasSchroeder/InstaCrawlR)
<br>
5. TikTok
<br>
6. Google+
<br>
7. Tumblr
<br>
8. Flickr

.footnote[[*] [Kolegij!](https://lusiki.github.io/Learning-Social-Media-Analytics/])

---
<br>
<br>
<br>
### Najvažniji trendovi

<br>
- API-kalipsa i *Cambridge Analytica* slučaj
<br>
- Poslovne primjene prednjače
<br>
- Perspektivno istraživačko polje u politologiji, komunikologiji, ekonomici
<br>

.footnote[[*] [Dokumentarni film Social Dilemma](https://www.thesocialdilemma.com/)]

---
<br>
#### Hrvatski influenceri na Facebook-u
<br>
<br>
- podatci preuzeti sa [Apify](https://apify.com/) servisa
<br>
- podatci uz plaćanje
<br>
- FB podatci dostupni samo za javne profile
<br>
- tehnološki brandovi: *Xiaomi, Samsung, Vivo, Huawei* 
<br>
- razoblje od mjesec dana 
 
---

#### Hrvatski influenceri na Facebook-u (*impresije*)

```{r importFacebook, echo=FALSE, message=FALSE, warning=FALSE}

library(readxl)
library(janitor)


site_data_columns <- read_excel("../Dta/09-21.xlsx",
                               sheet = "Facebook")

site_data_column_names <- colnames(site_data_columns)
column_data_types <- c()
for(i in 1 : length(site_data_column_names)){  

    #where date is a column name
    if(site_data_column_names[i] == "date"){
         column_data_types[i] <- "date"

         #where result is a column name
         } else if (site_data_column_names[i] == "result") {
                      column_data_types[i] <- "numeric"

         } else{
                column_data_types[i] <- "text"
        }
}
column_data_types[5] <- "date"



facebook <- readxl::read_excel("../dta/09-21.xlsx",
                               sheet = "Facebook",
                               col_types = column_data_types) %>% 
  row_to_names(.,1) %>% 
  clean_names() %>%
  select(-indexed,-category,-image,-languages) %>%
  rename(Date = na)



```

```{r,  echo=FALSE, message=FALSE, warning=FALSE}

library(kableExtra)

options(digits = 2, scipen = 999, big.mark = ".")

facebook %>%
  mutate(impressions = as.numeric(impressions),
         comments = as.numeric(comments),
         engagements = as.numeric(engagements),
         likes = as.numeric(likes),
         audience = as.numeric(audience)) %>%
  rename(Activity = type) -> fbDta

fbDta %>%
  group_by(author) %>%
  top_n(.,5, wt = "impressions") %>% 
  arrange(desc(impressions)) %>%
  filter(impressions > 500) %>%
  select(author, impressions, engagements, likes, text, Activity,  url, Date) %>%
  kable(format.args = list(decimal.mark = ',', big.mark = ".")) %>%
    kable_styling() %>%
    scroll_box(width = "750px", height = "550px")
```


---

#### Hrvatski influenceri na Facebook-u (*like*)

```{r,  echo=FALSE, message=FALSE, warning=FALSE}

fbDta %>%
  top_n(.,10, wt = "likes") %>% 
  arrange(desc(likes)) %>%
  filter(likes > 50) %>%
  select(text, Activity, author, url, impressions, engagements, likes, Date) %>%
  kable(format.args = list(decimal.mark = ',', big.mark = ".")) %>%
    kable_styling() %>%
    scroll_box(width = "750px", height = "550px")

```

---

### Twitter
* Najpoznatiji mikroblogging servis
<br>
<br>
* Brojni radovi i analize
<br>
<br>
* [Popularan u kvantitativnoj politologiji](http://pablobarbera.com/static/social-media-data-generators.pdf)
<br>
<br>
* [Predviđanje političkih ishoda](https://core.ac.uk/reader/11310530)
<br>
<br>
* [Predviđanje dioničkih trendova](http://cs229.stanford.edu/proj2011/GoelMittal-StockMarketPredictionUsingTwitterSentimentAnalysis.pdf)
<br>
<br>
* [Praćenje javnog mijenja](https://openknowledge.worldbank.org/bitstream/handle/10986/22656/The0pulse0of0p0eform0in0El0Salvador.pdf?sequence=1&isAllowed=y)
<br>
<br>

.footnote[[*] [Podrška za analizu u R](https://towardsdatascience.com/a-guide-to-mining-and-analysing-tweets-with-r-2f56818fdd16)]

---

### Twitter 

```{r echo=FALSE}
key <- "VaspMZezW3cjji4CKUdxhJorb"
kSecret <- "bCDPEIS559T7AfEVruPv4HoDueAWqr8Gp2NXy2VnX7k0aEVtqy"
tkn <- "1486088228-yVKcKilh0B4I3mg3whfLtLIpDwM7trDirLdQMKy"
tSecret <- "rvC0kOcmLR2K3cVYCisoU98gjv5sQsSrm5sueppKxBn2v"
app <- "izprobavanje"
```

```{r echo = TRUE, warning=FALSE}
# paket
library (rtweet) 
# stvori token
twitter_token <- create_token(
  app = app,
  consumer_key = key,
  consumer_secret = kSecret,
  access_token = tkn,
  access_secret = tSecret)
```


```{r echo=TRUE, eval=FALSE}
# objavi iz R
post_tweet("Look, i'm tweeting from R!")
```


```{r echo = TRUE}
# prikupi rezultate
tweets <- search_tweets(q = c("#Hrvatska"),
                               n = 200)
```

---

### Twitter 

```{r echo = TRUE}
# pregledj podatke
head(tweets[,2:5], n = 10)
```

---

### Twitter 

```{r echo = TRUE}
# regex za tweet-ove
hashtag_pat <- "#[a-zA-Z0-9_-ー\\.]+" 
# izvuci tweetove
hashtag <- str_extract_all(tweets$text, hashtag_pat) 
# uredi podatke
hashtag_word <- unlist(hashtag)
# mala slova
hashtag_word <- tolower(hashtag_word) 
# makni inerpunkciju
hashtag_word <- gsub("[[:punct:]ー]", "", hashtag_word) 
# tabulliraj
hashtag_count <- table(hashtag_word) 
# sortiraj
top_20_freqs <- sort(hashtag_count, decreasing = TRUE)[1:30] 
# napravi stringove
top_20_hashtags <- as.character(as.data.frame(top_20_freqs)[,1]) 
```

---

### Twitter 

```{r echo = TRUE}
# prikaži rezultate
top_20_freqs
```

---

### Twitter 

```{r echo = TRUE, fig.width=7, fig.height=3, warning=FALSE }
# vizualizacija 
library(wordcloud) # paket
pal = brewer.pal(9,"BrBG") #estetika
wordcloud(top_20_hashtags, top_20_freqs, scale=c(3.5,1.5), # oblak riječi
          random.order=FALSE, rot.per=.25,colors = rev(pal))
```


---

class: inverse, middle
layout:false
# APLIKACIJE

---
layout:true
# APLIKACIJE

---

#### Primjer analize korištenja vlastitih mobilnih aplikacija 

```{r warning=FALSE}
# Učitaj pakete
library(jsonlite)
library(tidyverse)
library(patchwork)
# Učitaj podatke
android <- jsonlite::fromJSON("../Dta/MyActivity.json")
# pregledaj podatke
glimpse(android)
# prilagodi datum
android %>% 
  mutate(date = lubridate::date(time), month =lubridate::month(time))->android
```

---

#### Primjer analize korištenja vlastitih mobilnih aplikacija 
<br>
```{r}
# napravi grafikon
najAplikacije <- android %>% 
  count(header, sort = TRUE)  %>% 
  head(20) %>% 
  mutate(header = fct_reorder(header, n)) %>% 
  ggplot() + geom_col(aes(y = header, x = n)) +
  theme_minimal() +
  ylab("") +
  xlab("") +
  labs(title = "Najkorištenije aplikacije",
       subtitle = "Korištenje vlastitog Android mobilnog uredaja",
       caption = "Podatci:Google Takeout")
```

---

#### Primjer analize korištenja vlastitih mobilnih aplikacija 


```{r fig.width=7, fig.height=4}
# prikaži grafički 
najAplikacije
```

---

#### Primjer analize korištenja vlastitih mobilnih aplikacija 

```{r warning= FALSE, message=FALSE}
android %>% 
  filter(month %in% '7') %>% # ponovi i za listopad/nije prikazano zbog prostora
  group_by(month, header) %>% 
  summarise(n = n()) %>% 
  arrange(desc(n)) %>% 
  head(10) %>% #View()
  mutate(header = fct_reorder(header, n)) %>% 
  ggplot() + geom_col(aes(y = header, x = n)) +
  theme_minimal() +
  ylab("") +
  xlab("") +
  labs(title = "Najkorištenije aplikacije u srpnju",
       subtitle = "Korištenje vlastitog Android mobilnog uredaja",
       caption = "Podatci:Google Takeout") -> najAplikacije7
```

```{r echo=FALSE, warning= FALSE, message=FALSE}
android %>% 
  filter(month %in% '10') %>% 
  group_by(month, header) %>% 
  summarise(n = n()) %>% 
  arrange(desc(n)) %>% 
  head(10) %>% #View()
  mutate(header = fct_reorder(header, n)) %>% 
  ggplot() + geom_col(aes(y = header, x = n)) +
  theme_minimal() +
  ylab("") +
  xlab("") +
  labs(title = "Najkorištenije aplikacije u listopadu",
       subtitle = "Korištenje vlastitog Android mobilnog uredaja",
       caption = "Podatci:Google Takeout") -> najAplikacije10

```

---

#### Primjer analize korištenja vlastitih mobilnih aplikacija 

```{r  fig.width=7, fig.height=4, echo=FALSE}
# prikaži grafički
najAplikacije7 / najAplikacije10
```


---

class: inverse, middle
layout:false
# SENZORNI UREĐAJI
---

layout:true
# SENZORNI UREĐAJI
---

<br>
<br>
<br>
<br>
 1. Mobilni senzori (broj putnika u javnom prijevozu)
<br>
<br>
 2. GPS (dostava, epidemiologija)
<br>
<br>
 3. Kartične transakcije (predviđanje bankrota, marketing, ponašanje potrošača)

.footnote[[*] Pravno osjetljivi podatci!]


---

### Google mobilnost

```{r ,fig.width=6, fig.height=2}

df %>% # podatci iz paketa 
  filter(iso3c == "HRV", date >= "2020-02-21") %>%
  mutate(gov_interventions = (soc_dist + mov_rest)/
           max(soc_dist + mov_rest, na.rm = TRUE),
         lockdown = lockdown == 1) %>%
  select(date, lockdown, gov_interventions, starts_with("gcmr_")) %>%
  pivot_longer(cols = c(5:9), names_to = "Mjere", values_to = "value") %>%
  na.omit() -> dta

mobilnost <- ggplot(dta, aes(x = date, y = value, group = Mjere, color = Mjere)) + 
  theme_minimal() +
  annotate("rect", xmin = min(dta$date[dta$lockdown]), xmax = max(dta$date), 
           ymin = -Inf, ymax = Inf, 
           fill = "lightblue", color = NA, alpha = 0.2) +
  geom_line() +
  xlab("Vrijednost") +
  ylab("Datum")
```

---

### Google mobilnost

```{r ,fig.width=6, fig.height=3}
# prikaži grafički
mobilnost
```


---
class: inverse, middle
layout:false
# UPRAVLJANJE SUVREMENIM PODATCIMA
---

layout:true
# UPRAVLJANJE SUVREMENIM PODATCIMA
---
<br>
<br>
<br>
.pull-left[
 **Prikupljanje podataka** 
* API
* Web Scraping
* Baze podatka
<br>
<br>
]

.pull-right[
**Strukturiranje podataka**
* Čišćenje
* Manipulacija
* Programski pristup
* Standardizacija
* Spajanje baza
* NLP(txt.)
<br>
<br>
]


---
<br>
<br>
<br>

.pull-left[ 
**Analiza podataka**
* Nadzirano i nenadzirano strojno učenje
* Duboko učenje
* Ensemble metode
* Bayes
<br>
<br>
]

.pull-right[
**Provjera robusnosti**
* Informacijski kriteriji
* 'Cross'-validacija
* Train-test split
* Backtesting
* Preciznost klasifikatora (ROC,Confusion Mtx)
<br>
<br>
]

---
layout:true
# PREGLED PREDAVANJA I KLJUČNI POJMOVI

---
*Pregled predavanja:*

- klasični izvori podataka u društvenim znanostima

- BigData kao nova istraživačka paradigma

- suvremeni izvori podataka: Web, društveni mediji, aplikacije, senzori

- DataScience alati za upravljanje suvremenim podatcima



*Ključni pojmovi:*

- veliki podatci

- računalne društvene znanosti

- podatkovne znanosti

- nova istraživačka paradigma*

---
class: inverse, middle
layout:false
# HVALA NA PAŽNJI!


















