---
title: "OBRADA PODATAKA"
# subtitle: "<html><div style='float:left'></div><hr color='#EB811B' size=1px width=796px></html>"
subtitle: "Predavanje 2: Vrste podataka"
author: "Luka Sikic, PhD"
date: "Fakultet hrvatskih studija | [OP](https://lusiki.github.io/WebObradaPodataka/)" #"`r format(Sys.time(), '%d %B %Y')`"
output:
  xaringan::moon_reader:
    css: [default, metropolis, metropolis-fonts] 
    lib_dir: libs
    nature:
      highlightStyle: github
      highlightLines: true
      countIncrementalSlides: false
---

```{r setup, include=FALSE}
knitr::opts_chunk$set(echo = F)
```

```{r paketi, include=TRUE, echo=FALSE,message=FALSE, warning=FALSE}

library(tidyverse)
library(reticulate)
use_virtualenv("r-reticulate")
library(kableExtra)
library(ggplot2)
library(dplyr)
library(scales)
library(readr)
library(readr)

```



# CILJEVI PREDAVANJA
<br>
<br>
<br>
- Strukturirani i ne-strukturirani podatci
<br>
<br>
- Kvantitativni i kvalitativni podatci
<br>
<br>
- Diskretni i kontinuirani podatci
<br>
<br>
- Razine podataka
<br>
<br>
- Podatci u "praksi"
<br>
<br>
- Big Data u društvenim znanostima

---

layout: true
# STRUKTURIRANI I NESTRUKTURIRANI PODATCI

---

### Karakteristike
<br>
.pull-left[
**STRUKTURIRANI**
- observacije sa karakteristikama
- uglavnom organizirane u tablicu (redovi i kolone)
- znanstveno prikupljeni podatci (npr. telefonski imenik)
- manji dio podataka
]

.pull-right[
**NESTRUKTURIRANI**
- podatci bez (standardne) organizacijske hijerarhije 
- Facebook objave, Twitter, logovi na server, genetska sekvenca nukleotida, tekstualni podatci
- vjerojatno više od 80% svih podataka
- zahtjevaju prilagodbu prije analize
]

---

#### Primjer strukturiranih podataka

```{r echo=TRUE,warning=FALSE,message=FALSE, fig.height=5, fig.width=7}
# Učitaj paket
library(maddison)
# Uredi podatke
maddi <- maddison %>%
  filter(iso2c %in% c("HR")) %>%
  filter(year >= 1952) 

head(maddi,6)
```

---

#### Primjer strukturiranih podataka

```{r echo=TRUE,warning=FALSE,message=FALSE, fig.height=5, fig.width=7}
# Vizualiziraj podatke
ltg <- ggplot(maddi,aes(x = year, y = rgdpnapc)) +
  geom_line(color="red") +
  geom_point() +          
  scale_y_log10(labels = comma, breaks = pretty_breaks(6)) +
  theme_bw() +
  labs(
       title = "Dugoročni BDP per capita u Hrvatskoj",
    subtitle = "Godine: 1952-2016",
    caption  = "Izvor: Maddison database; izrada autora") +
  ylab("BDP per capita") +
  xlab("Godina")
```

---

#### Primjer strukturiranih podataka
```{r echo=FALSE,warning=FALSE,message=FALSE, fig.height=6, fig.width=9}
ltg
```


---

#### Primjer nestrukturiranih podataka ([bilbord](https://www.billboard.com/charts/hot-100))

```{r echo=TRUE,warning=FALSE,message=FALSE, fig.height=5, fig.width=7}
# Učitaj pakete
library(rvest)
library(dplyr)
# Url
hot100page <- "https://www.billboard.com/charts/hot-100"
# Učitaj url
hot100 <- read_html(hot100page)
# Pogledaj objekt
hot100
```

---

#### Primjer nestrukturiranih podataka

```{r echo=TRUE,warning=FALSE,message=FALSE, fig.height=5, fig.width=7}
# Pogledaj strukturu objekta
str(hot100)
# Preuzmi podatke od interesa
body_nodes <- hot100 %>% 
 html_node("body") %>% 
 html_children()
```

---

#### Primjer nestrukturiranih podataka

```{r echo=TRUE,warning=FALSE,message=FALSE, fig.height=5, fig.width=7}
# Pregledaj podatke
head(body_nodes,5)
```

---

#### Primjer nestrukturiranih podataka

```{r echo=TRUE,warning=FALSE,message=FALSE, fig.height=5, fig.width=7}
# Preuzmi rang
rank <- hot100 %>% 
  rvest::html_nodes('body') %>% 
  xml2::xml_find_all("//span[contains(@class, 'chart-element__rank__number')]") %>% 
  rvest::html_text()
# Preuzmi pjevača
artist <- hot100 %>% 
  rvest::html_nodes('body') %>% 
  xml2::xml_find_all("//span[contains(@class, 'chart-element__information__artist')]") %>% 
  rvest::html_text()
# Preuzmi naslov
title <- hot100 %>% 
  rvest::html_nodes('body') %>% 
  xml2::xml_find_all("//span[contains(@class, 'chart-element__information__song')]") %>% 
  rvest::html_text()
  
```

---

#### Primjer nestrukturiranih podataka

```{r echo=TRUE,warning=FALSE,message=FALSE, fig.height=5, fig.width=7}
# Poveži podatke
chart_df <- data.frame(rank, artist, title)
# Pregledaj podatke
head(chart_df,6)
```

---

#### Primjer nestrukturiranih podataka

```{r echo=TRUE,warning=FALSE,message=FALSE, fig.height=5, fig.width=7}
# Tablično prikaži
knitr::kable(chart_df %>% head(8))
```
---

layout: true
# KVANTITATIVNI I KVALITATIVNI PODATCI

---
<br>
<br>
<br>
<br>
.pull-left[
**KVANTITATIVNI**
- brojevi, matematičke procedure, prosjek, vremenski trend, threshold efekti
]

.pull-right[
**KVALITATIVNI**
- "prirodne" kategorije, jezik
- najčešća observacija, jedinstvene vrijednosti
]

---

#### Učitaj podatke

```{python, echo = TRUE}
# Učitaj paket (Python)
import pandas as pd
# ucitaj CSV file sa URL
drinks = pd.read_csv('https://raw.githubusercontent.com/sinanuozdemir/principles_of_data_science/master/data/chapter_2/drinks.csv')
```

```{r, echo = T}
# prikazi podatke u tablici
py$drinks %>%
  select(1:4) %>%
  head(4) 
```
---
<br>
<br>
<br>
#### Pregled podataka
.pull-left[
```{python, echo = T}
drinks['continent'].describe() # pregledaj kolonu 'continent'- KVALITATTIVNA
```
]

.pull-right[
```{python,echo = T}
drinks['beer_servings'].describe() # pregledaj kolonu 'continent'- KVANTITATIVNA
```
]

---
layout: true
# DISKRETNI I KONTINUIRANI PODATCI
---
<br>
<br>
<br>
.pull-left[
**DISKRETNI**
- prebrojivi
- npr. igraća kocka
]
.pull-right[
**KONTINUIRANI**
- postoje na kontinuiranoj skali
- npr. težina ili visina
]
---
layout: true
# ČETIRI RAZINE PODATAKA
---
<br>
<br>
<br>
<br>
1. **NOMINALNI**

2. **ORDINALNI**

3. **INTERVALNI**

4. **OMJERNI**

---
<br>
<br>
<br>

#### Nominalna razina

- podatci opisani nazivom ili kategorijom (kategorički podatci)

- npr. spol, nacionalnost, biološke vrste 

- ne mogu se obavljati matematičke operacije poput zbrajanja ili djeljenja

- računanje prosjeka ili drugih st

---
<br>
<br>
<br>

#### Ordinalna razina

- kategorički podatci koji imaju hijerarhijsku strukturu

- iako postoji hijerarhija, nije moguće utvrditi relativne razlike među opservacijama

- matematičke operacije kao zbrajanje ili dijeljenje nisu opravdane

- usporedbe i sortiranje podataka su opravdane

- moguće je koristiti medijan (ne i prosjek)

---

#### Primjer

```{python, echo = T}
# Učitaj paket
import numpy
# anketa o sreci na ljestvici 1-5
results = [5, 4, 3, 4, 5, 3, 2, 5, 3, 2, 1, 4, 5, 3, 4, 4, 5, 4, 2, 1,
4, 5, 4, 3, 2, 4, 4, 5, 4, 3, 2, 1]
# sortiraj rezultate
sorted_results = sorted(results)
print("sortirani niz:",sorted_results)
print ("prosjek:",round(numpy.mean(results),2))
print ("medijan:",round(numpy.median(results),2))
```

---

#### Intervalna razina

- npr. temperatura
- opravdane su matematičke operacije poput zbrajanja i oduzimanja
- opravdano korištenje mjera centralne tendencije i varijabilnosti

#### Primjer

```{python, echo = T}
# temperatura frizidera u fahrenheitima mjerena svakih sat vremena
temps = [31, 32, 32, 31, 28, 29, 31, 38, 32, 31, 30, 29, 30, 31, 26]
# pogledaj prosjek i medijan
print("prosjek:",round(numpy.mean(temps),2))
print("medijan:",round(numpy.median(temps),2))
```

---

#### Primjer

```{python, echo = T}
## pogledaj mjere varijacije
squared_differences = []
# napravi praznu listu
mean = numpy.mean(temps)
# spremi prosjek u objekt
for temperature in temps:
 difference = temperature - mean
# definiraj funkciju za izracun udaljenosti (temperature) od prosjeka
squared_difference = difference**2
# kvadriraj razliku
squared_differences.append(squared_difference)
# dodaj listi
average_squared_difference = numpy.mean(squared_differences)
# izracunaj varijancu
standard_deviation = numpy.sqrt(average_squared_difference)
# izracunaj standardnu devijaciju
print("stdev:",round(standard_deviation,2)) 
```

---

#### Omjerna razina

- opravdane matematičke operacije množenja i djeljenja
- podatci na ovoj razni ne smiju biti negativni

#### Primjer

```{python, echo = T}
# temperatura frizidera u fahrenheitima mjerena svakih sat vremena
temps = [31, 32, 32, 31, 28, 29, 31, 38, 32, 31, 30, 29, 30, 31, 26]
# izracunaj geometrijsku sredinu
num_items = len(temps)

product = 1.
for temperature in temps:
 product *= temperature

geometric_mean = product**(1./num_items)
# prikazi rezultat
print("geometrijska sredina:",geometric_mean)
```
---
layout: true
# PODATCI U "PRAKSI"
---
<br>
<br>
<br>
**Big Data**
<br>
<br>
- zbog veličine se ne mogu pohraniti na standardne relacijske baze
<br>
- nestrukturirani, semi-srtukturirani i strukturirani podatci
<br>
- od terabayt-a do zettabayt-a veličine
<br>
- osnova za strojno učenje, AI, predviđanje budućnosti

---
<br>
<br>
<br>
**Strukturirani, Ne-strukturirani i Kvazi-strukturirani podatci**
<br>
<br>
- podatkovni "polymorphism" zbog uspona novih tehnologije (web,mobile, socialNet,IoT, programming)
<br>
- [MongoDB](https://www.mongodb.com/), RAVENDB,RETHINKDB, ORIENTDB, PostrgreSQL, ArangoDB cassandra

---
<br>
<br>
<br>
**Vremenske serije**
<br>
<br>
- svaka opservacija ima vremenski pečat(događaj ili procesuiranje)
<br>
- npr. bihevioralni podatci(web) koji se koriste za predviđanje akcijskih modela
<br>
- npr. financijsko trgovanje

---
<br>
<br>
<br>
**Strojni podatci**
<br>
<br>
- sistemski proizvedeni podatci
<br>
- npr. PC logovi, mobiteli, pametni automobili, aplikacije, API, cloud aplikacije, sensorni signali
<br>
- posebno korisna za identifikaciju prijetnji, kontrolu kvalitete procesa, predviđanje

---
<br>
<br>
<br>
**Prostorno-temporalni podatci**
<br>
<br>
- geografski i temporalni pečat
<br>
- prokazuju lokacijsku dinamiku u vremenu
<br>
- praćenje vozila, promjene u populaciji, otkrivanje anomalija u (npr. telekom) mreži 
---
<br>
<br>
<br>
**Otvoreni podatci**
<br>
<br>
- dostupni javnosti prema "pravilima za upotrebu"
<br>
- trenutno uglavno ograničeni na znanstvenu uporabu
---
<br>
<br>
<br>
**Crni podatci**
<br>
<br>
- neiskorišteni podatci
<br>
- uglavnom u institucionalnom vlasništvu(tvrtke instituti, think-tank, fakulteti)
<br>
---
<br>
<br>
<br>
**Podatci u realnom vremenu**
<br>
- visoka potražnja i "vrući trend"
<br>
- 5G
<br>
- medicina, promet, trgovina
<br>
- velik potencijal

---
<br>
<br>
<br>
**Genomski podatci**
<br>
<br>
- analiza DNA u cilju identifikacije efekata ljekova i tretiranja bolesti
<br>
- analitika je glavno ograničenje
<br>
- prikupljanje i procesuiranje podataka otežano
---
<br>
<br>
<br>
**Operativni podatci**
<br>
<br>
- uvidi u procese ponad analitičara i specijalista
<br>
- podatci o praksama
<br>
- korisni za obrnuti inžinjering
---
<br>
<br>
<br>
**Visoko-dimenzionalni podatci**
<br>
<br>
- popularizirani kroz IT podršku za prepoznavanje lica
<br>
- zbog složenosti transformacija zahtijevaju nove načine bilježenja i manipulacije

---
<br>
<br>
<br>
**Ne-verificirani podatci**
<br>
<br>
- prikupljeni podatci upitne relevantnosti
---
<br>
<br>
<br>
**Translitički podatci**
<br>
<br>
- podatci dostupni u realnom vremenu
<br>
- memorijska zahtjevnost i brzi pristup informacijama

---
class: inverse, middle
layout:false
# Hvala na pozornosti!


