---
title: "OBRADA PODATAKA"
# subtitle: "<html><div style='float:left'></div><hr color='#EB811B' size=1px width=796px></html>"
subtitle: "Predavanje 2: Vrste podataka"
author: "Luka Sikic, PhD"
date: "Fakultet hrvatskih studija | [OP](https://lusiki.github.io/WebObradaPodataka/)" #"`r format(Sys.time(), '%d %B %Y')`"
output:
  xaringan::moon_reader:
    css: [default, metropolis, metropolis-fonts] 
    lib_dir: libs
    nature:
      highlightStyle: github
      highlightLines: true
      countIncrementalSlides: false
---

```{r setup, include=FALSE}
knitr::opts_chunk$set(echo = F)
```

```{r paketi, include=TRUE, echo=FALSE,message=FALSE, warning=FALSE}

library(tidyverse)
library(reticulate)
use_virtualenv("r-reticulate")
library(kableExtra)
library(ggplot2)
library(dplyr)
library(scales)
library(readr)
library(readr)

```



# CILJEVI PREDAVANJA
<br>
<br>
<br>
- Strukturirani i ne-strukturirani podatci
<br>
<br>
- Kvantitativni i kvalitativni podatci
<br>
<br>
- Diskretni i kontinuirani podatci
<br>
<br>
- Razine podataka
<br>
<br>
- Podatci u "praksi"
<br>
<br>
- Big Data u društvenim znanostima

---

layout: true
# STRUKTURIRANI I NESTRUKTURIRANI PODATCI

---

### Karakteristike
<br>
.pull-left[
**STRUKTURIRANI**
- observacije sa karakteristikama
- uglavnom organizirane u tablicu (redovi i kolone)
- znanstveno prikupljeni podatci (npr. telefonski imenik)
- manji dio podataka
]

.pull-right[
**NESTRUKTURIRANI**
- podatci bez (standardne) organizacijske hijerarhije 
- Facebook objave, Twitter, logovi na server, genetska sekvenca nukleotida, tekstualni podatci
- vjerojatno više od 80% svih podataka
- zahtjevaju prilagodbu prije analize
]

---

#### Primjer strukturiranih podataka

```{r echo=TRUE,warning=FALSE,message=FALSE, fig.height=5, fig.width=7}
# Učitaj paket
library(maddison)
# Uredi podatke
maddi <- maddison %>%
  filter(iso2c %in% c("HR")) %>%
  filter(year >= 1952) 

head(maddi,6)
```

---

#### Primjer strukturiranih podataka

```{r echo=TRUE,warning=FALSE,message=FALSE, fig.height=5, fig.width=7}
# Vizualiziraj podatke
ltg <- ggplot(maddi,aes(x = year, y = rgdpnapc)) +
  geom_line(color="red") +
  geom_point() +          
  scale_y_log10(labels = comma, breaks = pretty_breaks(6)) +
  theme_bw() +
  labs(
       title = "Dugoročni BDP per capita u Hrvatskoj",
    subtitle = "Godine: 1952-2016",
    caption  = "Izvor: Maddison database; izrada autora") +
  ylab("BDP per capita") +
  xlab("Godina")
```

---

#### Primjer strukturiranih podataka
```{r echo=FALSE,warning=FALSE,message=FALSE, fig.height=6, fig.width=10}
ltg
```


---

#### Primjer nestrukturiranih podataka ([bilbord](https://www.billboard.com/charts/hot-100))

```{r echo=TRUE,warning=FALSE,message=FALSE, fig.height=5, fig.width=7}
# Učitaj pakete
library(rvest)
library(dplyr)
# Url
hot100page <- "https://www.billboard.com/charts/hot-100"
# Učitaj url
hot100 <- read_html(hot100page)
# Pogledaj objekt
hot100
```

---

#### Primjer nestrukturiranih podataka

```{r echo=TRUE,warning=FALSE,message=FALSE, fig.height=5, fig.width=7}
# Pogledaj strukturu objekta
str(hot100)
# Preuzmi podatke od interesa
body_nodes <- hot100 %>% 
 html_node("body") %>% 
 html_children()
```

---

#### Primjer nestrukturiranih podataka

```{r echo=TRUE,warning=FALSE,message=FALSE, fig.height=5, fig.width=7}
# Pregledaj podatke
head(body_nodes,5)
```

---

#### Primjer nestrukturiranih podataka

```{r echo=TRUE,warning=FALSE,message=FALSE, fig.height=5, fig.width=7}
# Preuzmi rang
rank <- hot100 %>% 
  rvest::html_nodes('body') %>% 
  xml2::xml_find_all("//span[contains(@class, 'chart-element__rank__number')]") %>% 
  rvest::html_text()
# Preuzmi pjevača
artist <- hot100 %>% 
  rvest::html_nodes('body') %>% 
  xml2::xml_find_all("//span[contains(@class, 'chart-element__information__artist')]") %>% 
  rvest::html_text()
# Preuzmi naslov
title <- hot100 %>% 
  rvest::html_nodes('body') %>% 
  xml2::xml_find_all("//span[contains(@class, 'chart-element__information__song')]") %>% 
  rvest::html_text()
  
```

---

#### Primjer nestrukturiranih podataka

```{r echo=TRUE,warning=FALSE,message=FALSE, fig.height=5, fig.width=7}
# Poveži podatke
chart_df <- data.frame(rank, artist, title)
# Pregledaj podatke
head(chart_df,6)
```

---

#### Primjer nestrukturiranih podataka

```{r echo=TRUE,warning=FALSE,message=FALSE, fig.height=5, fig.width=7}
# Tablično prikaži
knitr::kable(chart_df %>% head(8))
```
---

layout: true
# KVANTITATIVNI I KVALITATIVNI PODATCI

---
<br>
<br>
<br>
<br>
.pull-left[
**KVANTITATIVNI**
- brojevi, matematičke procedure, prosjek, vremenski trend, threshold efekti
]

.pull-right[
**KVALITATIVNI**
- "prirodne" kategorije, jezik
- najčešća observacija, jedinstvene vrijednosti
]

---

#### Učitaj podatke

```{python, echo = TRUE}
# Učitaj paket (Python)
import pandas as pd
# ucitaj CSV file sa URL
drinks = pd.read_csv('https://raw.githubusercontent.com/sinanuozdemir/principles_of_data_science/master/data/chapter_2/drinks.csv')
```

```{r, echo = T}
# prikazi podatke u tablici
py$drinks %>%
  select(1:5) %>%
  head(4) 
```
---
<br>
<br>
<br>
#### Pregled podataka
.pull-left[
```{python, echo = T}
drinks['continent'].describe() # pregledaj kolonu 'continent'- KVALITATTIVNA
```
]

.pull-right[
```{python,echo = T}
drinks['beer_servings'].describe() # pregledaj kolonu 'continent'- KVANTITATIVNA
```
]

---
layout: true
# DISKRETNI I KONTINUIRANI PODATCI
---
<br>
<br>
<br>
.pull-left[
**DISKRETNI**
- prebrojivi
- npr. igraća kocka
- integer, logical, character, factor
]
.pull-right[
**KONTINUIRANI**
- postoje na kontinuiranoj skali
- npr. težina ili visina
]
---

#### Primjeri diskretnih podataka (numerička varijabla)

```{r echo = TRUE}
# Napravi integer varijablu sa dvanaest brojeva
bubba <- integer(12)
# Pregledaj
bubba
# Pregledaj prvi element
bubba[1]
# Promijeni 4. element u vrijednost 15
bubba[4] <- 15
# Pregledaj
bubba
```

---

#### Primjeri diskretnih podataka (numerička varijabla)

```{r echo = TRUE}
# Napravi sekvencu
sekvenca <- seq(4,11,by=2)
# Pregledaj
sekvenca
# Napravi varijablu koja nije kontinuirana
a <- 1.2
# Pregledaj
typeof(a)
# Pregledaj
is.integer(a)
```

---

#### Primjeri diskretnih podataka (logička varijabla)

```{r echo = TRUE}
# Napravi logičku varaijablu
logickaVar <- logical(10)
# Pregledaj
logickaVar
# Pregledaj
typeof(logickaVar)
# Prilagodi 3. element
logickaVar[3] <- TRUE
# Pregledaj
logickaVar
```

---

#### Primjeri diskretnih podataka (logička varijabla)

```{r echo = TRUE}
# Napravi logičku varaijablu
l1 <- c(TRUE,FALSE)
# Napravi logičku varaijablu
l2 <- c(TRUE,TRUE)
# Logički upit &
l1&l1
# Logički upit |
l1|l2
```

---

#### Primjeri diskretnih podataka (tekstualna (*chraracter*) varijabla)

```{r echo = TRUE}
# Napravi chr varaijablu
rijec <- "hello"
# Pregledaj
rijec
# Vrsta
typeof(rijec)
# Napravi chr varaijablu
viseTeksta <- character(3)
# Pregledaj
viseTeksta
```

---

#### Primjeri diskretnih podataka (tekstualna (*chraracter*) varijabla)

```{r echo = TRUE}
# Napravi chr element
viseTeksta[2] <- "prvi element"
viseTeksta[3] <- 'hej, treći!'
viseTeksta[1] <- "prvi na prvom mjestu"
# Pregledaj
viseTeksta
```

---

#### Primjeri diskretnih podataka (tekstualna (*chraracter*) varijabla)

```{r echo = TRUE}
# Napravi numerički element
broj <- 3.0
# Pregledaj
typeof(broj)
# Stvori chr iz numeričkog elementa
rijec <- as.character("broj")
# Prgledaj
typeof(rijec)
```

---

#### Primjeri diskretnih podataka (factor varijabla)

```{r echo = TRUE}
# Napravi factor varijablu
faktor <- factor(x=c("one","two","three","one", "one", "one", "two"))
# Pregledaj
faktor
# Faktorske razine
levels(faktor)
# Sortiraj
sort(faktor)
```

---

#### Primjeri kontinuiranih podataka 

```{r echo = TRUE}
# Napravi kontinuiranu varijablu
d <- double(8)
# Pregledaj
d
# Pregledaj
typeof(d)
# Promijeni element
d[3] <- 17.6
# Pregledaj
d

```

---

#### Primjeri specijalnih podataka 

```{r echo = TRUE}
# Stvori varijablu
n <- c(NA,2,3,NA,5)
# Pregledaj
n
# Primjena
is.na(n)
# Primjena
n[!is.na(n)]
```

---
layout: true
# ČETIRI RAZINE PODATAKA
---
<br>
<br>
<br>
<br>
1. **NOMINALNI**

2. **ORDINALNI**

3. **INTERVALNI**

4. **OMJERNI**

---
<br>
<br>
<br>

#### Nominalna razina

- podatci opisani nazivom ili kategorijom (kategorički podatci)

- npr. spol, nacionalnost, biološke vrste 

- ne mogu se obavljati matematičke operacije poput zbrajanja ili djeljenja

---

#### Primjer podataka nominalne razine


```{r echo = TRUE}
# Napravi podatke
spol_vector <- c("Muški", "Ženski", "Ženski", "Muški", "Muški")
# Pregledaj
class(spol_vector)
# Pregledaj
spol_vector
# Pretvori u faktor
spol_vector_factor <- factor(spol_vector)
# Pregledaj
spol_vector_factor
```


---
<br>
<br>
<br>

#### Ordinalna razina

- kategorički podatci koji imaju hijerarhijsku strukturu

- iako postoji hijerarhija, nije moguće utvrditi relativne razlike među opservacijama

- matematičke operacije kao zbrajanje ili dijeljenje nisu opravdane

- usporedbe i sortiranje podataka su opravdane

- moguće je koristiti medijan (ne i prosjek)

---

#### Primjer podataka ordinalne razine

```{r, echo = T}
# Napravi chr varijablu
dan_vector <- c('jutro', 'zora', 'popodne', 'podne', 'ponoc', 'predvecer')
# Pretvori u ordinalnu varijablu
factor_dan <- factor(dan_vector, order = TRUE, levels =c('zora', 'jutro', 'podne', 'popodne', 'predvecer', 'ponoc'))
# Pregledaj
factor_dan
```

---

#### Intervalna razina

- npr. temperatura
- kvantitativni podatci
- opravdane su matematičke operacije poput zbrajanja i oduzimanja
- opravdano korištenje mjera centralne tendencije i varijabilnosti

#### Primjer

```{python, echo = T}
import numpy
# temperatura frizidera u fahrenheitima mjerena svakih sat vremena
temps = [31, 32, 32, 31, 28, 29, 31, 38, 32, 31, 30, 29, 30, 31, 26]
# pogledaj prosjek i medijan
print("prosjek:",round(numpy.mean(temps),2))
print("medijan:",round(numpy.median(temps),2))
```

---

#### Primjer

```{python, echo = T}
## pogledaj mjere varijacije
squared_differences = []
# napravi praznu listu
mean = numpy.mean(temps)
# spremi prosjek u objekt
for temperature in temps:
 difference = temperature - mean
# definiraj funkciju za izracun udaljenosti (temperature) od prosjeka
squared_difference = difference**2
# kvadriraj razliku
squared_differences.append(squared_difference)
# dodaj listi
average_squared_difference = numpy.mean(squared_differences)
# izracunaj varijancu
standard_deviation = numpy.sqrt(average_squared_difference)
# izracunaj standardnu devijaciju
print("stdev:",round(standard_deviation,2)) 
```

---

#### Omjerna razina


- kvantitativni podatci
- opravdane matematičke operacije množenja i djeljenja
- podatci na ovoj razni ne smiju biti negativni

#### Primjer

```{python, echo = T}
# temperatura frizidera u fahrenheitima mjerena svakih sat vremena
temps = [31, 32, 32, 31, 28, 29, 31, 38, 32, 31, 30, 29, 30, 31, 26]
# izracunaj geometrijsku sredinu
num_items = len(temps)

product = 1.
for temperature in temps:
 product *= temperature

geometric_mean = product**(1./num_items)
# prikazi rezultat
print("geometrijska sredina:",geometric_mean)
```

---
layout: true
# PODATCI U "PRAKSI"
---
<br>
<br>
<br>
**Big Data**
<br>
<br>
- zbog veličine se ne mogu pohraniti na standardne relacijske baze
<br>
- nestrukturirani, semi-srtukturirani i strukturirani podatci
<br>
- od terabayt-a do zettabayt-a veličine
<br>
- osnova za strojno učenje, AI, predviđanje budućnosti

---
<br>
<br>
<br>
**Strukturirani, Ne-strukturirani i Kvazi-strukturirani podatci**
<br>
<br>
- SQL, Excel
<br>
- podatkovni "polymorphism" zbog uspona novih tehnologije (web,mobile, socialNet,IoT, programming)
<br>
- [MongoDB](https://www.mongodb.com/), RAVENDB,RETHINKDB, ORIENTDB, PostrgreSQL, ArangoDB cassandra

---
<br>
<br>
<br>
**Vremenske serije**
<br>
<br>
- svaka opservacija ima vremenski pečat(događaj ili procesuiranje)
<br>
- npr. bihevioralni podatci(web) koji se koriste za predviđanje akcijskih modela
<br>
- npr. financijsko trgovanje

```{r include = FALSE,eval = FALSE,echo=FALSE,warning=FALSE,message=FALSE, fig.height=5, fig.width=7}
library(Quandl)
source("../Secret/Passkey.R")
bitcoin <- Quandl("BITFINEX/LUNAF0USTF0", start_date='2019-10-20', end_date='2021-10-20')
ggplot(bitcoin, aes(x = Date, y = Last)) + geom_line() + labs(x = "BitCoin (BTC)")

library(ggplot2)
library(dplyr)
library(maddison)
library(tidyr)
# oil <-  Quandl("FRED/DCOILBRENTEU", start_date='1987-5-01', end_date='2021-10-20')
# 
# ggplot(oil, aes(x = Date, y = Value)) + geom_line() + labs(x = "Brent")

oil2 <-  Quandl("BP/CRUDE_OIL_PRICES", start_date='1862-01-01', end_date='2021-10-20') %>%
  rename(Price2020USD = "Price in 2020 Dollars",
         PriceContUSD = "Price in Contemporary Dollars")


ggplot(oil2, aes(x = Date, y = PriceContUSD)) + geom_line() + labs(x = "Brent")

OPEC <- c("Algeria", "Angola", "Ecuador", "Iran", "Iraq", "Kuwait", "Libya",
"Nigeria", "Qatar", "Saudi Arabia", "United Arab Emirates", "Venezuela")

IMPORT <- c("Brazil", "China","India", "Malaysia", "Philippines", "Thailand", "Turkey", "South Africa")

OPECmad <- maddison %>%
  filter(country %in% OPEC) %>%
  filter(year >= 1901) %>%
  mutate(class = "OPEC") %>%
  select(year,country,rgdpnapc,pop, class) %>%
  group_by(year, country) %>%
  mutate(rgdp = rgdpnapc*pop) %>%
  ungroup()

IMPORTmad <- maddison %>%
  filter(country %in% IMPORT) %>%
  filter(year >= 1901) %>%
  mutate(class = "IMPORT") %>%
  select(year,country,rgdpnapc,pop, class) %>%
  group_by(year, country) %>%
  mutate(rgdp = rgdpnapc*pop) %>%
  ungroup()

OIL <- oil2 %>%
  mutate(year = format(Date, format = "%Y")) %>%
  filter(year > 1900 & year < 2017) %>%
  select(year,PriceContUSD,Price2020USD)

GDP <- rbind.data.frame( OPECmad,IMPORTmad)

GDPspread <- GDP %>%
  select(year,country, rgdpnapc) %>%
  spread(country, rgdpnapc) 

OilGdp <- cbind.data.frame(GDPspread, OIL) 

OilGdp <- OilGdp[,-1] %>% 
  select(year,everything())

write.csv2(OilGdp,"C:/Users/Lukas/OneDrive/Desktop/OilGdp.csv")

OilGdp <- merge(GDP, OIL, by= "year", all = TRUE) %>%
  spread(country, rgdpnapc)





range(OPECmad$year)
range(IMPORTmad$year)
```



---
<br>
<br>
<br>
**Strojni podatci**
<br>
<br>
- sistemski proizvedeni podatci
<br>
- npr. PC logovi, mobiteli, pametni automobili, aplikacije, API, cloud aplikacije, sensorni signali
<br>
- posebno korisna za identifikaciju prijetnji, kontrolu kvalitete procesa, predviđanje

---
<br>
<br>
<br>
**Prostorno-temporalni podatci**
<br>
<br>
- geografski i temporalni pečat
<br>
- prokazuju lokacijsku dinamiku u vremenu
<br>
- praćenje vozila, promjene u populaciji, otkrivanje anomalija u (npr. telekom) mreži 
---
<br>
<br>
<br>
**Otvoreni podatci**
<br>
<br>
- dostupni javnosti prema "pravilima za upotrebu"
<br>
- trenutno uglavno ograničeni na znanstvenu uporabu
---
<br>
<br>
<br>
**Crni podatci**
<br>
<br>
- neiskorišteni podatci
<br>
- uglavnom u institucionalnom vlasništvu(tvrtke instituti, think-tank, fakulteti)
<br>
---
<br>
<br>
<br>
**Podatci u realnom vremenu**
<br>
- visoka potražnja i "vrući trend"
<br>
- 5G
<br>
- medicina, promet, trgovina
<br>
- velik potencijal

---
<br>
<br>
<br>
**Genomski podatci**
<br>
<br>
- analiza DNA u cilju identifikacije efekata ljekova i tretiranja bolesti
<br>
- analitika je glavno ograničenje
<br>
- prikupljanje i procesuiranje podataka otežano
---
<br>
<br>
<br>
**Operativni podatci**
<br>
<br>
- uvidi u procese ponad analitičara i specijalista
<br>
- podatci o praksama
<br>
- korisni za obrnuti inžinjering
---
<br>
<br>
<br>
**Visoko-dimenzionalni podatci**
<br>
<br>
- popularizirani kroz IT podršku za prepoznavanje lica
<br>
- zbog složenosti transformacija zahtijevaju nove načine bilježenja i manipulacije

---
<br>
<br>
<br>
**Ne-verificirani podatci**
<br>
<br>
- prikupljeni podatci upitne relevantnosti

---
class: inverse, middle
layout:false
# Hvala na pozornosti!


